【裁判字號】    98,交聲,889
【裁判日期】    990506
【裁判案由】    違反道路交通管理處罰條例聲明異議
【裁判全文】
臺灣新竹地方法院交通事件裁定         98年度交聲字第889號
原處分機關  交通部公路總局新竹區監理所
異  議  人  甲○○
即受處分人
上列異議人即受處分人因違反道路交通管理處罰條例案件，對交
通部公路總局新竹區監理所於民國98年12月2 日以竹監營字第裁
50-E00000000號違反道路交通管理事件裁決書所為之處分聲明異
議，本院裁定如下：
    主  文
原處分撤銷。
甲○○汽車駕駛人，駕駛汽車經測試檢定酒精濃度超過規定標準
，處拾貳個月內不得考領重型機車駕駛執照，應接受道路交通安
全講習。
    理  由
一、按受處分人，不服主管機關所為之處分，得於接到裁決書之
    翌日起20日內，向管轄地方法院聲明異議；又交通法庭認為
    聲明異議有理由者，應以裁定將原處分經聲明異議部分撤銷
    ，並自為裁定，道路交通管理處罰條例第87條第1 項、道路
    交通案件處理辦法第20條分別定有明文。
二、次按汽車駕駛人，駕駛汽車經測試檢定酒精濃度超過規定標
    準者，處新臺幣15,000元以上60,000元以下罰鍰，並當場移
    置保管該汽車及吊扣其駕駛執照1 年；因而肇事致人受傷者
    ，並吊扣其駕駛執照2 年，致人重傷或死亡者，吊銷其駕駛
    執照，並不得再考領；汽車駕駛人，有第35條第1 項規定之
    情形者，應接受道路交通安全講習；汽車駕駛人違反本條例
    規定，應受吊扣駕駛執照處分，於汽車駕駛人係無駕駛執照
    駕車者，在所規定最長吊扣期間內，不得考領駕駛執照，道
    路交通管理處罰條例第35條第1 項第1 款、第24條第1 項第
    2 款、第67條第6 項分別定有明文。又所謂「汽車」，係指
    在道路上不依軌道或電力架線而以原動機行駛之車輛（包括
    機器腳踏車），同條例第92條第1 項所授權訂立之道路交通
    安全規則第2 條第1 項第1 款亦有規定，故機車駕駛人如有
    上開違規情形，自有該處罰規定之適用。
三、原處分機關交通部公路總局新竹區監理所以異議人即受處分
    人甲○○於民國98年7 月19日16時45分許，騎乘車牌號碼PB
    2-073 號重型機車，行經竹北市○○路○段時，為新竹縣警
    察局保安隊員警攔檢稽查，經警方檢測其呼氣所含酒精濃度
    達每公升0.66毫克，以異議人有違反道路交通管理處罰條例
    第35條第1 項第1 款規定之事實，並填製竹縣警交字第E000
    00000 號舉發違反道路交通管理事件通知單（下稱舉發通知
    單）舉發，經原處分機關認異議人確有前開違規行為，乃於
    98年12月2 日依前揭規定及違反道路交通管理事件統一裁罰
    基準表，裁處異議人罰鍰45,000元，並吊扣駕駛執照12個月
    （即吊扣職業大貨車駕駛執照12個月），另依同條例第24條
    第1 項第2 款之規定施以道路安全講習（裁決書漏載第24條
    第1 項第2 款）。異議人於同日收受前揭裁決書後，並於同
    日聲明異議等情，有原處分機關上開裁決書及送達證書在卷
    可稽。
四、異議意旨略以：異議人於上開時、地係駕駛重型機車酒駕，
    請求不要吊扣其汽車駕駛執照，爰聲明請求撤銷原處分等語
    。
五、經查：
（一）本件受處分人之酒後駕車係一個交通違規行為，有關其該
      違規行為處罰效果之罰鍰、吊扣駕駛執照與施以道路交通
      安全講習等，係依據同一法律規定（即道路交通管理處罰
      條例第35條第1 項第1 款、第24條第1 項第2 款）所為之
      處罰，其處罰方式雖有四種，但實際上為單一處分，無法
      割裂，與該項交通違規行為是否存在亦均無從分離，法院
      於審理時，應先確定受處分人是否確有交通違規行為事實
      ，再決定原處分機關所適用之法律有無錯誤。從而，受處
      分人於聲明異議狀雖僅記載就吊扣駕駛執照部分聲明異議
      ，其餘處罰部分並未提及，惟該罰鍰及施以道路交通安全
      講習部分，與其交通違規行為是否存在既無從分離，法院
      自應全部予以審理（參見臺灣高等法院暨所屬法院98年法
      律座談會刑事類提案第23號），合先敘明。
（二）汽機車駕駛人酒精濃度超過規定標準之同一事實，採取科
      處罰鍰、移置保管汽機車、吊扣駕駛執照一年及接受道路
      交通安全講習四種行政罰併罰之立法，參諸立法理由所示
      ，係用以遏阻系爭違反行政義務之行為，以求維護交通秩
      序、確保交通安全。又一行為同時違犯刑法及行政法上作
      為或不作為義務之規定，處分機關及普通法院，固得各就
      系爭行為是否違反行政法上及刑法上作為或不作為義務，
      逕自調查、認定事實。然於二者就同一行為均認應施以行
      政罰及刑罰時，基於一事不二罰原則，應依刑事法律處罰
      之。此觀諸行政罰法第26條第1 項前段規定：「行為同時
      觸犯刑事法律及違反行政法上義務規定者，依刑事法律處
      罰之」自明。
（三）本件受處分人甲○○於民國98年7 月19日16時45分許，騎
      乘車牌號碼PB2-073 號重型機車，行經竹北市○○路○段
      時，為新竹縣警察局保安隊員警攔檢稽查，經警方檢測其
      呼氣所含酒精濃度達每公升0.66毫克，以異議人有違反道
      路交通管理處罰條例第35條第1 項第1 款規定之事實，並
      填製竹縣警交字第E00000000 號舉發違反道路交通管理事
      件通知單（下稱舉發通知單）舉發，經原處分機關認異議
      人確有前開違規行為，乃於98年12月2 日依前揭規定及違
      反道路交通管理事件統一裁罰基準表，裁處異議人罰鍰45
      ,000元，並吊扣駕駛執照12個月，另依同條例第24條第1
      項第2 款之規定施以道路安全講習之處分。又受處分人上
      開犯刑法第185 條之3 之酒後不能安全駕駛動力交通工具
      而仍駕駛罪，亦經本院以98年度竹北交簡字第523 號刑事
      簡易判決判處罰金新臺幣5 萬元確定，此有舉發通知單、
      裁決書、刑事簡易判決書在卷可稽，是受處分人有駕駛汽
      車經測試檢定酒精濃度超過規定標準之違規事實，洵堪認
      定。
（四）關於裁處罰鍰部分：
      本件受處分人之一個酒後駕車的行為，因同時觸犯刑法第
      185 條之3 公共危險罪，經臺灣新竹地方法院檢察署檢察
      官於98年7 月22日，以98年度速偵字第1529號聲請簡易判
      決處刑，並經臺灣新竹地方法院於98年8 月12日，以98年
      度竹北交簡字第523 號判處罰金50,000元，於98年8 月28
      日確定，受處分人並已繳納罰金，於98年12月2 日執行完
      畢，有上開聲請簡易判決處刑書、判決書及臺灣新竹地方
      法院檢察署辦案進行單在卷可稽。依行政罰法第26條第1
      項前段規定所示之「一事不二罰原則」，即不應行就同一
      行為再予以科處行政罰鍰。從而，原處分機關裁處受處分
      人罰鍰45000 元部分，有違一事不二罰之原則，自難謂適
      法。
（五）關於吊扣駕駛執照12個月部分：
    1.按道路交通管理處罰條例第68條業於94年12月14日修正，
      並自95年3 月1 日施行，修正前該條文規定：「汽車駕駛
      人，因違反本條例及道路交通安全規則之規定，受吊扣或
      吊銷駕駛執照處分時，吊扣或吊銷其持有各級車類之駕駛
      執照」；修正後該條文規定：「汽車駕駛人，因違反本條
      例及道路交通安全規則之規定，受吊銷駕駛執照處分時，
      吊銷其持有各級車類之駕駛執照」。而該條文修正前，其
      原提案修正條文為：「汽、機車駕駛人，因違反本條例及
      道路交通安全規則之規定，受吊扣或吊銷駕駛執照處分時
      ，吊扣或吊銷其違法或違規當時所駕駛車輛之駕駛執照」
      ，修法理由略以：「原條文將違法或違規駕駛人所持有各
      級車類之駕駛執照一併吊扣或吊銷，失之過酷，影響人民
      工作及生活甚鉅，爰修正之」等語。惟最後通過之修正條
      文，係將道路交通管理處罰條例第68條原有條文中之「吊
      扣或」3 字刪除。據此，參照上開修法理由及修法經過，
      依修正後之條文，上開規定受「吊銷駕照」處分者，仍維
      持吊銷駕駛人持有各級車類之駕駛執照，至於受「吊扣駕
      照」處分者，則僅「吊扣」其違法或違規當時所駕駛車輛
      之駕駛執照，不再吊扣其持有與駕駛違規車輛無關之其他
      各級車類之駕駛執照。
    2.再者，汽車駕駛人取得高一級車類之駕駛資格者，得准其
      駕駛較低級車類之車輛，固為道路交通安全規則第61條第
      1 項所明定，然依同條項第3 款：「已領有大貨車駕駛執
      照者，得駕駛小型車、輕型機器腳踏車」之規定，足知領
      有大貨車職業駕駛執照者，僅得駕駛小型車或騎乘輕型機
      車，仍不得騎乘重型機車。查本件異議人雖領有職業大貨
      車駕駛執照，惟其重型機車駕駛執照前於91年9 月12日因
      酒駕遭吊銷，有公路電子閘門證號查詢汽車駕駛人、機車
      駕駛人所得資料各1 紙附卷為憑，故異議人於本案騎乘上
      開重型機車，顯非依憑其領有之大貨車職業駕駛執照，乃
      屬無照駕駛之範疇，而依道路交通管理處罰條例第67條第
      6 項規定：「汽車駕駛人違反本條例規定，應受吊扣駕駛
      執照處分，於汽車駕駛人係無駕駛執照駕車者，在所規定
      最長吊扣期間內，不得考領駕駛執照」，可見道路交通管
      理處罰條例就無駕駛執照者應受吊扣駕駛執照處分之情形
      ，另設有處理之方式，況依前開所述修正後即本件行為時
      之道路交通管理處罰條例第68條，已將「吊扣」各級車類
      之連坐規定刪除，則異議人違規時既係騎乘重型機車，其
      依法所受之處分應僅為限制騎乘重型機車之權利，自不得
      因異議人無重型機車駕駛執照可供吊扣，即任意吊扣其他
      種類車輛即大貨車職業駕駛執照。原處分機關以異議人無
      重型機車駕駛執照可供吊扣，逕行吊扣其大貨車職業駕駛
      執照，顯已逾越修正後道路交通管理處罰條例第68條之規
      範意涵及範圍，亦無視道路交通管理處罰條例第67條第6
      項之規定內容，而與依法行政原則有違。
六、綜上所述，異議人確有在上開時、地，因違反酒後騎乘重型
    機車，經測試呼氣中酒精濃度超過規定標準之違規行為，然
    異議人之同一違規行為既經本院以確定，依前揭說明，原處
    分機關裁處異議人罰鍰45,000元部分，於法自有未合；且異
    議人依法應受之處分乃限制其騎乘重型機車之權利，原處分
    吊扣異議人職業大貨車駕駛執照1 年之處分部分，依法亦有
    未合，是異議人之異議，為有理由。從而，本院自應將原處
    分撤銷，並自為裁罰，就罰鍰、吊照及安全講習等處罰，一
    併重新諭知如主文第2 項所示，以期適法。
七、據上論結，應依道路交通案件處理辦法第20條前段，裁定如
    主文。
中    華    民    國    99    年    5     月    6     日
                  交通法庭    法  官  李毓華
以上正本證明與原本無異。
如不服本裁定，應於裁定送達後5日內向本院提出抗告狀。
中    華    民    國    99    年    5     月    6     日
                              書記官  陳美利

司法院資訊處製作；財團法人民間司法改革基金會備份。
